【裁判字號】    89,簡上,94
【裁判日期】    900104
【裁判案由】    排除侵害等
【裁判全文】
臺灣彰化地方法院民事判決                        八十九年度簡上字第九十四號
    上  訴  人  甲○○
    被上 訴 人  乙○○
右當事人間請求排除侵害等事件，上訴人不服中華民國八十九年四月二十五日本院彰
化簡易庭所為之第一審判決  (八十八年度彰簡字第七六八號)，提起上訴，本院判決
如左：
    主      文
原判決命上訴人給付被上訴人超過新台幣捌萬零陸拾肆元部分，及該部分假執行之宣
告與訴訟費用之裁判均廢棄。
右廢棄部分被上訴人在第一審之訴及假執行之聲請均駁回。
上訴人其餘之上訴駁回。
第一、二審訴訟費用由上訴人負擔十分之七，餘由被上訴人負擔。
    事      實
甲、上訴人方面：
  一、聲明：
    (一)原判決除關於被上訴人其餘之訴駁回及訴訟費用餘由被上訴人負擔之部分外
        ，均廢棄。
    (二)右廢棄部分，被上訴人在第一審之訴駁回。
    (三)第一審廢棄部分及第二審訴訟費用均由被上訴人負擔。
  二、陳述：除與原審判決記載相同者，茲予引用外，補述略稱：
    (一)原審判決命上訴人應給付被上訴人新台幣  (下同)十萬元，無非以上訴人任
        令其房屋水管滲漏污水至被上訴人屋內，致被上訴人房屋不堪居住，並以該
        區域房屋租金每月二萬八千元，計算被上訴人自民國  (下同)八十八年七月
        至同年十一月間無法使用房屋之相當於租金之損害為其依據，惟查：
    １、縱上訴人所有房屋之水管破裂，致有污水滲漏至被上訴人房屋之一樓餐廳壁
        面及窗台，然僅使被上訴人房屋一樓餐廳壁面及窗台滲污而已，何有使被上
        訴人所有之門牌號碼彰化縣彰化市○○街二七號房屋完全不堪居住？原判決
        竟認定被上訴人房屋已不堪居住，即有違誤。
    ２、本件被上訴人在其所有房屋之法定空地違章搭建餐廳，及違反建築技術規則
        建築設計施工編第四十五條二規定，擅自在緊接上訴人所有鄰地不及一公尺
        距離之外牆開設窗戶，致污水自該違法開設之窗戶滲入該違建餐廳及窗台，
        是被上訴人縱有損害亦係被上訴人違反建築法規所致，因被上訴人若不違規
        ，污水不會經由該窗戶滲入。又被上訴人所受損害應為該餐廳壁面及窗台受
        污之清洗費用，而非所謂相當於租金之損害，因上訴人並未越界占有其房屋
        或土地之情事，被上訴人即無相當於租金之損害可言，被上訴人請求上訴人
        賠償相當於租金之損害，自無理由。況被上訴人提出之房屋租賃契約亦非系
        爭房屋之租賃契約，益證被上訴人於八十八年七月至同年十一月間應無所謂
        相當於租金之損失。
    (二)依土地法第九十七條第一項規定，城市地方房屋之租金以不超過土地及建物
        申報總價額年息百分之十為限，故被上訴人若受有相當於租金之損害，亦應
        依此標準計算損失額。又被上訴人所有房屋坐落彰化縣彰化市○○段南郭小
        段一０九之八地號土地，面積四八平方公尺，申報地價為每平方公尺二萬零
        一百六十元，而建物申報現值命被上訴人提出八十八年度房屋稅單即明，再
        被上訴人所有房屋並非位於彰化市鬧區，其年租金之損失應以土地及建物申
        報總價額百分之一計算為適當。另被上訴人本件損害之發生，係因被上訴人
        搭建違建所致，已如前述，被上訴人對本件損害之發生應負與有過失責任，
        原審判決未依與有過失法則減輕上訴人之賠償責任，亦有違誤。
    (三)上訴人願僱工封閉被上訴人所有房屋之違建窗戶，避免再發生污水滲入情事
        ，但遭被上訴人拒絕。
  三、證據：除援用原審之立證方法外，另提出土地登記謄本二件、建物登記謄本二
      件、地價謄本二件及照片二幀為證。
乙、被上訴人方面：
  一、聲明：上訴駁回，第二審訴訟費用由上訴人負擔。
  二、陳述：除與原審判決記載相同者，茲予引用外，補述略稱：
    (一)上訴人住家廁所之污水滲入被上訴人住處自八十八年二月間即發生，近六個
        月時間上訴人均置之不理，上訴人不得已於八十八年七月間另行購屋後遷出
        ，亦因上訴人拒不修繕，致被上訴人無法將房屋出租他人使用，故受有相當
        於租金之損害。
    (二)系爭房屋已於八十九年五月二日出租證人樊建苓開設小說出租店，租金每月
        為二萬七千元。
    (三)上訴人要求被上訴人封閉窗戶不合理，被上訴人無法同意。
  三、證據：除援用原審之立證方法外，另提出房屋租賃契約書影本一件及照片二幀
      為證。
丙、本院依職權函詢彰化縣彰化市公所有關系爭房屋估定價格，並依職權訊問證人樊
    建苓。
    理      由
一、本件被上訴人在原審起訴主張上訴人所有門牌號碼彰化縣彰化市○○街二五號房
    屋與被上訴人所有同街二七號房屋毗鄰，自八十八年初以來，因上訴人所有房屋
    二樓流理台排水管破裂，致其排放之家庭廢污水嚴重滲漏至被上訴人所有房屋之
    一樓餐廳壁面及窗台，惡臭污穢不堪聞睹，被上訴人曾多次央請上訴人改善，均
    遭拒絕，甚至被上訴人表示願出資僱工修繕，上訴人亦閉門不願配合，致嚴重影
    響被上訴人對系爭房屋之使用收益，被上訴人不得已於八十八年七月中旬搬離該
    址，並委請律師發函催告限期修復，仍無結果，遂訴請上訴人應將其對系爭房屋
    之侵害除去，並賠償被上訴人須重新裝修及無法使用系爭房屋而相當於租金之損
    害十萬元等情 (請求除去侵害部分業據原審判決被上訴人敗訴，未據被上訴人就
    此部分提起上訴，已告確定) 。上訴人則以被上訴人空言主張上訴人應賠償十萬
    元，並未舉證以實其說，即無理由；又被上訴人縱有損害，亦因其在法定空地搭
    建違章建築，及違反建築法規在緊臨上訴人房屋之牆面設置窗戶所致，亦與上訴
    人無涉等語置辯。
二、被上訴人主張上訴人所有前開房屋之二樓流理台排水管破裂，致排放之家庭污水
    滲入被上訴人系爭房屋之一樓餐廳及窗台，致污損被上訴人之系爭房屋，影響被
    上訴人對系爭房屋之使用收益，被上訴人遂於八十八年七月間搬離該址，嗣經被
    上訴人提起本件訴訟，上訴人自行僱工新設二樓流理台排水管，並停用原有壁內
    水管後，被上訴人之系爭房屋不再發生滲入污水情形之事實，已據其提出照片八
    幀及遷居擇日單影本一件為憑，核屬相符，亦經被告於八十九年一月十一日具狀
    自認房屋水管已修繕完畢，現已無漏水情事等語屬實，足見被上訴人之系爭房屋
    一樓餐廳及窗台滲入污水確係上訴人房屋二樓流理台排水管破裂滲漏所致。是被
    上訴人此部分之主張自堪信為真實。
三、按因故意或過失，不法侵害他人之權利者，負損害賠償責任。損害賠償，除法律
    另有規定或契約另有訂定外，應以填補債權人所受損害及所失利益為限；又依通
    常情形，或依已定之計劃、設備或其他特別情事，可得預期之利益，視為所失利
    益；民法第一百八十四條第一項前段及第二百十六條分別定有明文。再﹁損害賠
    償，除法律另有規定或契約另有訂定外，不僅須填補債權人所失利益（即消極損
    害），並須填補債權人所受損害（即積極損害），而本件兩造訂立之調解契約，
    雖載有自四十四年六月一日起至遷讓交還日止，按月賠償上訴人損害金新台幣一
    千七百九十一元六角之約定，但此所謂損害金，似係指相當於租金之損害，即消
    極損害而言﹂，最高法院五十二年度台上字第二一三九號著有判例。本件被上訴
    人所有系爭房屋一樓餐廳及窗台滲入污水，確係上訴人房屋二樓流理台排水管破
    裂滲漏所致乙節，已如前述，則上訴人就其房屋二樓流理台排水管破裂滲漏，致
    污穢被上訴人之房屋，自屬過失侵權行為，依首揭法條規定及最高法院判例意旨
    ，上訴人應對被上訴人負侵權行為損害賠償責任甚明。
四、是本件應論究者係被上訴人請求之項目及金額是否有據？上訴人抗辯稱被上訴人
    與有過失，應有過失相抵法則之適用，是否有理？茲分別敘述如左：
  (一)被上訴人於八十九年一月十一日在原審提出準備書狀稱請求上訴人賠償十萬元
      ，係因系爭房屋一樓餐廳受上訴人家庭廢水嚴重滲漏，餐廳內臭氣四散，壁面
      長期受潮而污損，被上訴人一家人不堪忍受而遷離，而被上訴人受有無法使用
      系爭房屋之損害，即相當於租金利益之損失，並主張當地租金行情為每月三萬
      元，僅請求十萬元等語，則被上訴人請求上訴人賠償者係為填補其無法使用系
      爭房屋之所失利益，參照民法第二百十六條規定，被上訴人此部分之請求即屬
      有據。至上訴人雖抗辯稱系爭房屋並未至不堪居住之程度云云，然依被上訴人
      在原審提出系爭房屋之照片觀察，發現系爭房屋因家庭廢水滲漏而受潮污損之
      情形頗為嚴重，滲漏處復在被上訴人住家之餐廳壁面及窗台等處，對被上訴人
      系爭房屋之三餐進食等正常使用即有妨害情事；況依一般人通常之生活經驗，
      家庭廢水若未隨時疏通排放，稍加時日即有產生異味之可能，而被上訴人系爭
      房屋既長期因家庭廢水滲漏受潮達六個月左右，產生令人無法長時間忍受之異
      味，衡情應屬可信。再依被上訴人在系爭房屋居住多年，若非無法忍受系爭房
      屋之上開異味，應無搬離之必要，故上訴人否認系爭房屋當時已不堪居住乙節
      ，委無可採。
  (二)被上訴人另以系爭房屋租金行情為每月二萬七千元，固提出房屋租賃契約書影
      本二件為憑，惟城市地方房屋之租金，以不超過土地及其建築物申報總價額年
      息百分之十為限，土地法第九十七條第一項設有規定，而土地法有關房屋租金
      之規定復為民法債編租賃節之特別規定，依特別法優先於普通法原則，本件有
      關房屋租金之計算方式應優先適用土地法第九十七條第一項規定。從而依系爭
      房屋所在之土地於八十八年七月之申報地價每平方公尺僅二萬零一百六十元，
      較之公告土地現值為每平方公尺七萬五千六百元，顯然偏低，且系爭房屋既有
      每月租金二萬七千元之行情  (此據證人樊建苓到庭結證明確)，若依申報地價
      金額核算系爭房屋基地之價額，實不足以反映當地土地價值，故本院認為計算
      系爭房屋基地價額以每平方公尺五萬五千元為適宜，而該基地面積為四八平方
      公尺，故該筆土地之申報總價額為二百六十四萬元，又系爭房屋之估定價格為
      三十六萬二千三百八十八元，亦經本院依職權函請彰化縣彰化市公所鑑估屬實
      ，有該公所八十九年十一月九日八九彰市工字第四０五八五號函在卷可稽，並
      為兩造一致不爭執，故系爭房屋及基地之總價額為三百萬二千三百八十八元。
      再依系爭房屋地處彰化市區，接近市場，雖非彰化市○○○地段，惟其公告土
      地現值於八十八年七月為每平方公尺七萬五千六百元，系爭房屋基地之申報地
      價偏低，已如前述，本院認為系爭房屋之年租金應為上開申報總價額百分之八
      為適當，以符實際價值，換算其月租金為二萬零十六元，而被上訴人請求相當
      於租金利益損失之期間為八十八年七月至同年十一月，共四個月，其得請求之
      損害金額為八萬零六十四元。
  (三)按損害之發生或擴大，被害人與有過失者，法院得減輕賠償金額或免除之，固
      為民法第二百十七條所明定，惟須以被害人之行為與加害人之行為，為損害之
      共同原因，且被害人於其行為有過失，而其過失行為並為有助成損害發生或擴
      大之行為者，始屬相當。又所謂被害人與有過失云者，係指被害人苟能盡善良
      管理人之注意，即得避免其損害之發生或擴大，乃竟不注意，致有損害發生或
      擴大之情形而言，是與固有意義之過失，以違反法律上注意義務為要件者，屬
      尚有間。再被害人之行為須予損害之發生或擴大以助力，而與損害之發生與擴
      大有相當因果關係者，始有過失相抵之適用。最高法院五十四年度台上字第二
      四六四、二八九七號、七十年度台上字第三七五號及八十一年度台上字第一六
      八一號著有判決參照。本件上訴人固抗辯稱被上訴人所有房屋之餐廳及窗戶均
      為違章建築，被上訴人就損害之發生與有過失云云，惟縱令被上訴人所有房屋
      之餐廳及窗戶均為違章建築，亦屬違反建築法規而已，此與上訴人房屋二樓流
      理台排水管破裂致滲漏家庭污水至被上訴人住處，並無相當因果關係可言，亦
      非對該損害之發生或擴大予以助力，並依上開最高法院判決意旨，尚難認被上
      訴人有何﹁與有過失﹂情事，上訴人抗辯稱本件應有過失相抵規定之適用，即
      屬無憑。
五、綜上所述，被上訴人在原審依據侵權行為損害賠償法律關係請求上訴人賠償其無
    法使用系爭房屋之所失利益─即相當於租金利益之損失，於八萬零六十四元之範
    圍內，洵屬有據，應予准許，其餘逾此範圍之請求，尚嫌無憑，應予駁回。又被
    上訴人併請求自起訴狀繕本送達上訴人之翌日即八十八年九月十二日起至清償日
    止，按年息百分之五計算之遲延利息，亦為正當，併予准許。上訴意旨指摘原判
    決不當，求予廢棄改判，其中原判決命上訴人給付被上訴人之金額於八萬零六十
    四元之範圍內，並為上訴人敗訴之判決，於法尚無不合，上訴人此部分之上訴為
    無理由，應予駁回。又原判決命上訴人給付被上訴人之金額超過八萬零六十四元
    、假執行宣告及訴訟費用裁判等部分，尚有未洽，上訴人此部分之上訴為有理由
    ，應由本院廢棄改判如主文所示。
六、結論：本件上訴為一部有理由、一部無理由，依民事訴訟法第四百三十六條之一
    第三項、第四百四十九條第一項、第四百五十條、第四百六十三條、第七十九條
    但書，判決如主文。
中      華      民      國      九十      年     一     月      四      日
                                      臺灣彰化地方法院民事第一庭
                                          審判長法  官    李    端    季
                                                法  官    陳    秋    錦
                                                法  官    林    金    灶
右為正本係照原本作成
不得上訴
中      華      民      國      九十      年     一     月      四      日
                                            法院書記官    邱    柏    滄


司法院資訊處製作；財團法人民間司法改革基金會備份。
